【裁判字號】    98,交抗,1013
【裁判日期】    980331
【裁判案由】    違反道路交通管理處罰條例
【裁判全文】
臺灣高等法院交通事件裁定            98年度交抗字第1013號
    抗告人  即
    原處分機關  交通部公路總局臺北區監理所板橋監理站
    受 處分 人  甲○○
上列抗告人因違反道路交通管理處罰條例案件，不服臺灣板橋地
方法院，中華民國98年2 月25日裁定（98年度交聲字第225 號）
提起抗告，裁定如下：
    主      文
抗告駁回。
    理      由
壹、原裁定意旨略以：
一、受處分人甲○○於民國98年1 月12日22時50分許，騎乘QV2-
    708 號牌輕型機車，行經臺北縣新莊市民安陸橋，經警攔停
    後，測得吐氣含酒精成分每毫升0.43毫克，因而舉發受處分
    人「汽車駕駛人酒精濃度超過規定標準（0.4-0.55毫克）」
    ，並依道路交通管理處罰條例第35條第1 項第1 款規定，裁
    處罰鍰新臺幣30000 元、吊扣駕駛執照12個月（因受處分人
    所持機車駕駛執照已於98年1 月4 日遭註銷，而應吊扣職業
    小客車駕駛執照）並依同條例第24條第1 項第2 款規定，施
    以道路交通安全講習。
二、受處分人行為及裁決的時點，均在95年3 月道路交通管理處
    罰條例第68條修正施行後，應依修正後規定裁處。
    修正後第68條規定「汽車駕駛人，因違反本條例及道路交通
    安全規則之規定，受吊銷駕駛執照處分時，吊銷其持有各級
    車類之駕駛執照」（與修正前比較係刪除吊扣）。
    修正理由是因舊法將違規駕駛人所持有各級車類的駕駛執照
    一併吊扣或吊銷失之過酷，影響人民工作及生活甚鉅。故依
    修正後規定，受吊扣駕駛執照處分時，不再吊扣行為人持有
    的各級車類駕駛執照，僅於受吊銷駕駛執照處分時，才吊銷
    其持有的各級車類駕駛執照。
    受處分人違規當時是騎乘輕型機車，依法應限制其騎乘機車
    的權利。因此，應吊扣機車駕駛執照，才符修正後第68條規
    定意旨；因受處分人並未領有機車駕駛執照，自無從處以吊
    扣機車駕駛執照處分。
    抗告人逕依道路交通管理處罰條例第68條修正前的交通部相
    關函釋（95年5 月3 日交路字第0950030639號函、94年9 月
    15日交路字第0940051433號函、89年8 月30日交路89字第
    008861號函），以條例第68條規定，修正後僅刪除「吊扣」
    規定，並未修正吊銷規定，認仍應吊扣（銷）駕駛執照等語
    ，顯然違反條例第68條修正理由的意旨。
    參酌受處分人騎乘輕型機車違規，如因此吊扣受處分人的職
    業小客車駕駛執照，顯然將剝奪受處分人駕駛職業小客車的
    權利，對受處分人權益造成極大的損害，也與道路交通管理
    處罰條例第68條規定不合。
    因認抗告人即原處分機關未審酌道路交通管理處罰條例第68
    條的修正意旨，處分吊扣受處分人職業小客車駕駛執照12個
    月的裁罰，自有未當。因本案只有一個違規行為，罰鍰與吊
    扣處分無從區分，而將原處分撤銷，自為裁罰受處分人汽車
    駕駛人，駕駛汽車經測試檢定酒精濃度超過規定標準，處罰
    鍰新臺幣3 萬元，並應接受道路交通安全講習等語。
貳、抗告意旨略以：
    受處分人未持有輕型機車駕駛執照，而以汽車駕駛執照作為
    合法騎駛輕型機車的許可憑證，既騎駛輕型機車違規，自應
    依道路交通管理處罰條例第35條第1 項第1 款規定，吊扣汽
    車駕駛執照1 年。
    過去因易處吊扣制度浮濫，形成處罰漏洞，條例已修正依條
    例第35條第1 項第1 款規定，所處罰鍰不得依條例第65條第
    1 項第3 款易處吊扣執照。可知違反上述條例除處以罰鍰外
    ，尚需吊扣駕駛執照。原審將第35條處罰割裂適用，顯有未
    洽等語。
參、經審查認抗告無理由，論述如下：
一、道路交通管理處罰條例第68條於94年12月14日修正，並自95
    年3月1日施行，將原條文中「吊扣或」3字刪除。
    其立法過程：
    「該條文修正前原提案修正條文為：『汽、機車駕駛人，因
    違反本條例及道路交通安全規則之規定，受『吊扣或吊銷』
    駕駛執照處分時，『吊扣或吊銷』其違法或違規當時所駕駛
    車輛之駕駛執照。』
    交通部於委員審查會時表達反對意見，認為此修正結果將產
    生如駕駛人以其領有的聯結車、大客車或大貨車駕駛執照駕
    駛小型車，而有違規酒後駕車、肇事逃逸等情時，將無法吊
    扣或吊銷其所持大型車駕駛執照，以達有效處罰與維護道路
    交通安全之目的。
    但立法者考量因違規而吊扣駕照，不宜連同其他職業上、生
    活上所需的駕照一併吊扣；否則恐影響人民工作及生活甚鉅
    ，有失之過酷等情，最終協商通過道路交通管理處罰條例第
    68條，將「吊扣或」3字刪除。」
    有立法院公報94卷48期3430號二冊頁107 至136 、94卷70期
    3452號頁135-141 參照。
    修正後道路交通管理處罰條例第68條將原條文中「吊扣或」
    3 字刪除，參酌上述立法理由及立法經過，依修正後條文規
    定，受「吊銷駕照」處分者維持吊銷所持有的各級車類駕駛
    執照；至於受「吊扣駕照」處分者則僅以「吊扣」其違法或
    違規當時所駕駛車輛駕駛執照，不再吊扣行為人持有的各級
    車類駕駛執照。
    原處分機關就受處分人所為違反道路交通管理處罰條例第35
    條第1 項第1 款的違規行為，予以吊扣行為人所持有、與違
    規駕駛車輛無關的其他車類駕駛執照，與修法意旨並不相符
    。
二、行政行為，採取方法所造成的損害不得與目的利益顯失均衡
    ，行政程序法第7條第3款及行政罰法第18條明文規定。
    原處分機關以受處分人並無輕型機車駕駛執照可供吊扣即吊
    扣其職業小客車駕駛執照以代之。雖為達成限制駕駛人繼續
    駕駛機車目的，卻同時限制受處分人駕駛職業小客車的工作
    權。此等裁決所造成的損害，受處分人喪失繼續駕駛職業小
    客車的權利，與欲達成目的，限制受處分人駕駛輕型機車，
    以預防酒後駕駛機車所造成的危險，應認有失均衡。
三、行政行為非有正當理由，不得為差別待遇，行政程序法第6
    條也有明文。
    監理機關就不同等級車輛對於用路危險性的高低給予不同的
    管理與監督，以符合實際需求。
    受處分人未持有輕型機車駕駛執照酒後駕車，其所造成的用
    路危險性，與一般擁有輕型機車駕駛執照者酒後駕駛重型機
    器腳踏車並無不同。若竟裁處吊扣受處分人的職業小客車駕
    駛執照，違反相同案件不得差別待遇原則且逾越修正後道路
    交通管理處罰條例第68條規範意涵及範圍。
四、憲法第15條明文規定保障人民工作權及生存權。駕駛人的違
    規行為固應受處分；但裁處範圍、方式與手段等，應遵守依
    法行政及比例原則。
    就受處分人酒後違規駕駛輕機車行為，吊扣其職業小客車駕
    駛執照，同時將剝奪受處分人駕駛職業小客車的權利，對受
    處分人工作權造成過大的損害。
五、94年修正刪除第65條第1 項第3 款罰鍰得易處吊扣執照的規
    定，目的為達防止違規行為人規避罰鍰處罰的目的，與第68
    條旨在限制違規行為人繼續駕車行駛道路的權利，無從混淆
    併用，更不當然導致「違反上述條例除處以罰鍰外尚需吊扣
    駕駛執照」的結果。
    抗告意旨指稱原裁定「將第35條處罰割裂適用」，顯然曲解
    法律。
肆、原審認事用法，並無不當。抗告無理由，應予駁回。
伍、依道路交通案件處理辦法第26條，刑事訴訟法第412條，裁
    定如主文。
中    華    民    國    98    年    3     月    31    日
                  刑事第六庭  審判長法  官  林堭儀
                                    法  官  吳淑惠
                                    法  官  郭豫珍
以上正本證明與原本無異。
不得再抗告。
                                    書記官  胡勤義
中    華    民    國    98    年    4     月    3     日


司法院資訊處製作；財團法人民間司法改革基金會備份。
